臺灣新北地方法院民事判決
                                    109年度簡上字第439號
上  訴  人  陳賢得  
被 上訴 人  林宸諺  
上列當事人間請求確認本票債權不存在事件，上訴人對於中華民
國109 年10月13日臺灣新北地方法三重院簡易庭109 年度重簡字
第1219號第一審判決提起上訴，經本院於110 年11月24日言詞辯
論終結，判決如下：
    主      文
原判決廢棄。
確認被上訴人持有附表所示之本票於新臺幣參拾萬元之本票債權
不存在。
第一、二審訴訟費用由被上訴人負擔。
    事實及理由
壹、程序方面：
一、按確認法律關係之訴，非原告有即受確認判決之法律上利益
    者，不得提起之，民事訴訟法第247條第1項前段定有明文。
    又所謂即受確認判決之法律上利益，係指法律關係之存否不
    明確，原告主觀上認其在法律上之地位有不安之狀態存在，
    且此種不安之狀態，能以確認判決將之除去者而言（最高法
    院52年台上字第1240號判決意旨參照）。經查，本件被上訴
    人於原審起訴主張：被上訴人以附表所示之本票1紙（下稱
    系爭本票），向本院聲請裁定准予強制執行，經本院以109
    年度司票字第2369號裁定（下稱系爭本票裁定）准許確定在
    案，業經本院調閱系爭本票裁定卷宗核閱屬實，是系爭本票
    既由被上訴人持有並已行使票據權利，而上訴人否認該本票
    債權存在，顯然兩造就系爭本票債權存在與否已發生爭執，
    如不訴請確認，上訴人在私法上之地位將有受侵害之危險，
    則上訴人提起本件確認本票債權不存在之訴，即有確認之法
    律上利益。
二、按第二審訴之變更或追加，非經他造同意不得為之，但請求
    之基礎事實同一者，不在此限。民事訴訟法第446條第1項、
    第255條第1項第2款定有明文。本件上訴人於原審起訴主張
    其向被上訴人借款25萬元並業已清償新臺幣（下同）245,00
    0元，故聲明請求確認附表所示之本票（下稱系爭本票），
    於票面金額超過5,000元部分對其之本票債權不存在等語（
    見原審卷第9頁），經原審判決確認系爭本票於超過145,772
    元部分，對上訴人之本票債權不存在，其餘之訴駁回，而上
    訴人不服提起上訴並主張系爭本票並非伊簽發，且經伊清償
    後僅餘18,070元，併聲明：原判決廢棄、確認被上訴人持有
    系爭本票之本票債權不存在等語（見本院簡上卷第17頁），
    嗣於本院民國110年1月21日準備程序時以言詞變更聲明為：
    ㈠、先位主張：系爭本票非上訴人所簽發，並聲明：１、原判
    決不利於上訴人部分及裁判費部分廢棄。２、上開廢棄部分
    ，確認被上訴人持有系爭本票於30萬元之本票債權不存在。
    ３、第一、二審訴訟費用由被上訴人負擔。㈡、備位主張：兩
    造間實際借貸25萬元，且業已清償245,000元，迄今僅餘本
    金5,000元及利息5萬元未清償，並聲明：１、原判決關於後
    開第二項部分及裁判費部分廢棄。２、上開廢棄部分，確認
    被上訴人持有系爭本票於超過55,000元之本票債權不存在。
    ３、第一、二審訴訟費用由被上訴人負擔等語（見本院簡上
    卷第50頁），是上訴人於二審為訴之變更，基礎事實同一，
    合於上開規定，應予准許。
三、按言詞辯論期日，當事人之一造不到場者，得依到場當事人
    之聲請，由其一造辯論而為判決，民事訴訟法第385條第1項
    前段定有明文。本件被上訴人經合法通知，未於最後言詞辯
    論期日到場，且核無同法第386條所列各款情形，爰依上訴
    人之聲請及上開規定，由其一造辯論而為判決。
貳、實體方面：
一、上訴人方面：
㈠、原審起訴主張：上訴人於民國107年6月20日向被上訴人借款
    新臺幣（下同）30萬元，同時簽發系爭本票及發票日107年9
    月28日、票據號碼TA0000000號之支票1紙（下稱系爭支票）
    作為債務清償之擔保，雙方並未簽立借貸契約，但口頭約定
    上訴人需於107年9月28日清償借款30萬元，惟上訴人實際僅
    收受借款25萬元，另5萬元則屬將來之利息。嗣於107年9月2
    8日清償期屆至，上訴人無力清償，遂與被上訴人協商分期
    清償債務，上訴人自107年10月起至108年12月每月月底分期
    清償15,000元，並由被上訴人於系爭支票影本下方簽名，以
    為清償之證明，然於109年1月底，上訴人因生意不如以往而
    未如期，於109年2月22日、同年3月22日僅分別清償10,000
    元，被上訴人對此不滿，於同年3月22日收受10,000元後即
    拒絕簽名，隨即聲請本票裁定。但系爭本票之原因債權僅存
    在25萬元，且上訴人已清償245,000元，故系爭本票之原因
    債權僅存在於5,000元，其餘295,000元本票債權自無存在可
    言。併聲明：確認被上訴人所持有鈞院109年度司票字第236
    9號民事裁定所示即系爭本票於超過5,000元部分，對上訴人
    之本票債權不存在。
㈡、上訴意旨：
１、系爭本票及借據均非上訴人所簽發，因上訴人向被上訴人借
    款時，被上訴人實際上僅交付借款25萬元，且借款期間自10
    7年8月29日至同年9月28日止，1個月利息5萬元，同時上訴
    人僅簽發系爭支票作為清償之擔保，故先位請求確認被上訴
    人持有之系爭本票債權對於上訴人並不存在。
２、縱認系爭本票係基於兩造間借貸所簽發的，但實際借款金額
    僅25萬元，且上訴人自107年10月22日至109年3月22日總共
    清償245,000元，故至今僅欠被上訴人本金5,000元及利息50
    ,000元，備位請求確認被上訴人持有之系爭本票債權於超過
    55,000元不存在。
二、被上訴人方面：
㈠、原審抗辯：上訴人於107 年6 月20日向被上訴人借貸30萬元
    ，被上訴人確實交付現金300,000 元予上訴人，上訴人簽發
    系爭本票及系爭支票及借據交予被上訴人，並在系爭本票及
    借據上按捺指印。倘依上訴人所述還款方式，上訴人向被上
    訴人借錢，2 年內毋庸支付利息是不可能的，且上訴人並未
    自107 年10月起有每月清償15,000元之情事，系爭支票影本
    下方之簽名非被上訴人所為。併聲明：駁回上訴人之訴。
㈡、上訴抗辯：被上訴人經合法通知，未於言詞辯論期日到場，
    但提出陳報狀抗辯：系爭支票暨退票理由單可以證明上訴人
    欠債30萬元，且系爭本票確實由上訴人按捺指印等語。
三、原審判決上訴人一部勝訴、一部敗訴即確認被上訴人持有之
    系爭本票，於超過145,772元部分，對上訴人之本票債權存
    不存在，上訴人其餘之訴駁回。上訴人對於不利於己部分提
    起上訴，其上訴理由同前所述，併為先位聲明：１、原判決
    不利於上訴人部分及裁判費部分廢棄。２、上開廢棄部分，
    確認被上訴人持有系爭本票於30萬元之本票債權不存在。３
    、第一、二審訴訟費用由被上訴人負擔。備位聲明：１、原
    判決關於後開第二項部分及裁判費部分廢棄。２、上開廢棄
    部分，確認被上訴人持有系爭本票於超過55,000元之本票債
    權不存在。３、第一、二審訴訟費用由被上訴人負擔。被上
    訴人則以前詞抗辯。
四、本院得心證之理由：
㈠、上訴人主張其持系爭支票向被上訴人借貸（下稱系爭借貸）
    一節，並提出系爭支票為憑，且為被上訴人所不爭執，是上
    訴人上開主張，洵堪採認屬實。
㈡、上訴人主張其並未簽發系爭本票及借據為系爭借貸，縱使系
    爭本票為系爭借貸所為，但其業已清償借貸本金245,000元
    ，迄今僅餘本金5,000元及利息50,000元未清償，故先位請
    求確認被上訴人所持有之系爭本票於30萬元對上訴人之本票
    債權不存在；備位請求確認被上訴人所有之系爭本票對上訴
    人之本票債權於超過55,000元部分不存在等語。為被上訴人
    否認，並以前詞置辯。是以，本件爭點在於：系爭本票是否
    為上訴人所簽發？被上訴人所有之系爭本票對上訴人之債權
    額若干？茲分別論述如下。
㈢、系爭本票是否為上訴人所簽發？
１、按在票據上簽名者，依票上所載文義負責，票據法第5條第1
    項定有明文。是以，票據債務人應依票據文義負責者，以該
    債務人在票據上簽名或蓋章為前提，若非其在票據上簽名為
    發票行為，自不負發票人之責任，此為絕對的抗辯事由，得
    以對抗一切執票人（最高法院65年台上字第2030號、51年台
    上字第3309號裁判意旨參照）。又票據本身是否真實，即是
    否為發票人所作成，應由執票人負證明之責，此觀民事訴訟
    法第277條規定之法理至明（最高法院50年台上字第1659號
    裁判意旨參照），故發票人主張本票係偽造而提起確認本票
    債權不存在之訴者，應由票據權利人即執票人就本票為真正
    之事實，先負舉證責任。
２、本院依上訴人聲請將系爭本票原本及上訴人按捺指印之指紋
    卡囑託內政部警政署刑事警察局為比對鑑定結果為：「送鑑
    本票1張，其上之指紋4枚（編號1至4），均因紋線欠清晰，
    無法比對。」；及囑託法務部調查局為比對鑑定結果為：「
    因爭議本票上之指紋均捺印不清，至缺乏清晰紋線特徵以茲
    鑑定，歉難鑑定。」等語，此有內政部警政署刑事警察局11
    0年3月29日刑紋字第1100031428號鑑定書及法務部調查局11
    0年7月23日調科貳字第11003229830號函覆（見本院簡上卷
    第75、93頁）可證，是系爭本票上發票人之指印是否果為上
    訴人所為，顯有疑義；至被上訴人雖於原審陳稱：系爭本票
    上發票人「陳賢得」之簽名係上訴人叫我寫得等語(見原審
    卷第50頁），但苟上訴人既已自己在系爭本票上按捺指印4
    枚者，何以需由被上訴人代為簽名？此與常情相悖，況被上
    訴人復未為其他積極舉證以茲證明系爭本票係上訴人所為或
    授權被上訴人簽名。是上訴人主張系爭本票並非由伊所簽發
    等語，洵堪採認。
３、因此，系爭本票既無證明係由上訴人所簽發或授權被上訴人
    簽名，則上訴人請求確認被上訴所有之系爭本票對其本票債
    權不存在等語，即屬有據。
㈣、被上訴人所有之系爭本票對上訴人之債權額若干？
    另本院既認上訴人先位之訴為有理由，則其備位之訴部分，
    即毋庸再予論斷，併此敘明。
五、綜上所述，上訴人先位主張系爭本票並非伊所簽發等語為可
    採，則請求確認被上訴人持有系爭本票對上訴人之本票債權
    不存在，為有理由，應予准許。從而，原審為上訴人敗訴之
    判決，尚有未洽。上訴意旨指摘原判決不當，求予廢棄改判
    ，為有理由。爰由本院予以廢棄改判，如主文第2 項所示。
六、本件事證已臻明確，至於兩造其餘之攻擊或防禦方法及所提
    出之證據，經本院斟酌後，認為均不足以影響本判決之結果
    ，自無一一詳予論駁之必要，併此敘明。
七、據上論結，本件上訴為有理由，依民事訴訟法第436 條之1
    第3 項、第450 條、第78條、第463 條，判決如主文。
中　　華　　民　　國　 110　　年　　12　　月　　15　　日
                  民事第六庭    審判長法　官　許瑞東

                                      法　官　莊惠真

                                      法　官　饒金鳳
以上正本證明與原本無異
如對本判決上訴，須於判決送達後20日內向本院提出上訴狀，
同時表明上訴理由；如已於本判決示後送達前提起上訴者，應
於判決送達後10日內補具上訴理由（均須按他造當事人之人數附
繕本）。如委任律師提起上訴者，應一併繳納上訴審裁判費。
中　　華　　民　　國　 110　　年　　12　　月　　15　　日
                            書記官　賴麗莎

附表：
編號 發票人   發  票  日   到  期  日  面  額  1 陳賢德 107 年6 月20日 107 年6 月20日 300,000元